【裁判字號】    97,上,108
【裁判日期】    980422
【裁判案由】    排除侵害
【裁判全文】
臺灣高等法院高雄分院民事判決           97年度上字第108號
上  訴  人  乙○○
訴訟代理人  王家鈺律師
            甲○○
                      號
被上訴人    丙○○
上列當事人間請求排除侵害事件，上訴人對於中華民國97年5 月
13日臺灣高雄地方法院96年度訴字第56號第一審判決提起上訴，
本院於98年4月8日言詞辯論終結，判決如下：
    主  文
原判決關於駁回上訴人後開第二項請求部分暨訴訟費用（除確定
部分外）之裁判均廢棄。
被上訴人應將其所有坐落高雄市○○區○○段700 地號土地上建
物444 建號鋼筋混凝土造四層樓房及增建第五層鐵皮屋即門牌號
碼高雄市○○區○○街108 號房屋緊鄰上訴人所有坐落同段696
地號土地部分之全部窗戶封閉。
其餘上訴駁回。
第一審（除確定部分外），第二審訴訟費用由上訴人負擔二分之
一，餘由被上訴人負擔。
本判決第二項於上訴人以新台幣拾萬元為被上訴人供擔保後，
得假執行。
上訴人其餘假執行之聲請駁回。
    事實及理由
一、上訴人起訴主張：坐落高雄市○○區○○段696 地號土地及
    其上建號2013號即門牌號碼高雄市苓雅區○○○路50號之鋼
    筋混凝土造建物（下稱系爭上訴人房地）均為上訴人所有；
    坐落高雄市○○區○○段700 地號土地及其上建號444 號即
    門牌號碼高雄市○○區○○街108 號之四層樓房與五樓增建
    物（下稱系爭被上訴人房地）則為被上訴人所有。因系爭被
    上訴人房屋蓋滿全部土地，且緊鄰系爭上訴人房地，依內政
    部建築技術規則設計與施工篇第45條第2 款之規定，被上訴
    人不得於其房屋緊臨系爭上訴房地西側牆壁（下稱系爭牆壁
    ）開設窗戶。詎被上訴人卻違反上開規定而在系爭牆壁1 至
    4 樓及第5 樓增建之鐵皮屋違法開設窗戶共5 扇（下稱系爭
    窗戶），使其屋內氣體、灰屑、聲音違法侵入系爭上訴人房
    地，並於系爭牆壁之1 至4 系爭窗戶上方設置雨遮（下稱系
    爭窗戶雨遮），且於系爭牆壁第5 樓增建之鐵皮屋頂部設置
    雨遮（下稱系爭屋頂雨遮），又於4 樓及5 樓間設置排水管
    ，致雨水直接注入系爭上訴人土地上。此外，被上訴人亦在
    上訴人所有系爭土地下方埋設污水管，將被上訴人屋內污水
    排放至上訴人所有系爭土地下方，業已妨害上訴人對系爭上
    訴人房地所有權之正常使用。爰依民法第767 除去妨害請求
    權之規定，提起本件訴訟。聲明求為判決：(一)被上訴人應將
    其所有坐落於高雄市○○區○○段700 地號土地之系爭被上
    訴人房地緊鄰系爭上訴人房地部分之系爭窗戶封閉，並拆除
    堵塞越界建築之系爭窗戶雨遮、屋頂雨遮、排水管及污水管
    。(二)訴訟費用由被上訴人負擔。
二、被上訴人則以：系爭被上訴人房地為被上訴人父母所購買興
    建，系爭窗戶及雨遮均係於建造當時即為如此，距今業已30
    年餘年，而非被上訴人事後所興建。又被上訴人所有系爭房
    屋係為住家使用，現亦已用鐵線連接木板將系爭窗戶封閉，
    並無上訴人所稱有氣體、灰屑、聲音違法侵入系爭上訴人房
    地之情形。且越界之系爭窗戶雨遮、屋頂雨遮、排水管均係
    在系爭上訴人房地之後院空地上方，上訴人並未用以建築，
    縱令有系爭窗戶雨遮、屋頂雨遮、排水管位於上方，亦不至
    影響上訴人房地之正常使用，且系爭窗戶雨遮屋頂雨遮、排
    水管所在位置過高，並無適當出入口而無法拆除，故上訴人
    應不得請求被上訴人拆除。另系爭污水管則為高雄市政府工
    務局下水道工程處（下稱高市府水工處）所施作，與被上訴
    人無關，被上訴人並無拆除之權限等語，資為抗辯，並答辯
    聲明求為判決：(一)上訴人之訴駁回。(二)訴訟費用由上訴人負
    擔。
三、本件原審對於被上訴人之請求，判決：(一)「被上訴人應將坐
    落於上訴人所有高雄市○○區○○段696 地號土地之被上訴
    人所有高雄市○○區○○段建號444 號即門牌號碼高雄市○
    ○區○○街108 號建物西側外牆上設置之雨遮拆除」。(二)上
    訴人其餘之訴駁回。(三)訴訟費用由被上訴人負擔二分之一，
    餘由上訴人負擔。上訴人就其敗訴部分聲明不服，上訴聲明
    求為判決：(一)原判決不利於上訴人部分廢棄。(二)上開廢棄部
    分，被上訴人應將其所有坐落高雄市○○區○○段700 地號
    土地之地上建物444 號鋼筋混凝土造四層樓及增建第5 層鐵
    皮屋緊鄰上訴人所有坐落同段696 地號土地部分之全部窗戶
    封閉，並拆除越界之排水管及污水管。(三)第一、二審訴訟費
    用由被上訴人負擔。(四)上訴人願供擔保，請准宣告假執行。
    被上訴人則答辯聲明：(一)上訴駁回。(二)訴訟費用由上訴人負
    擔。（被上訴人就其敗訴部分，未據被上訴人上訴，已確定
    在案）。
四、兩造不爭執之事項如下，並有土地登記第一類謄本、建物登
    記第一類謄本、建物登記第二類謄本各1 份，現場照片附卷
    可稽，堪予採信。
  (一)系爭被上訴人房地之西側牆壁與系爭上訴人房地之後方相鄰
    。
  (二)系爭被上訴人之房屋於1 至4 樓及5 樓增建建物面向上訴人
    房地之牆壁均設有系爭窗戶。
  (三)系爭窗戶面向系爭上訴人土地後院空地距離系爭上訴人之房
    屋約有1.5公尺之距離。
  (四)系爭上訴人房房屋側邊之系爭污水管係在上訴人土地下方。
  (五)被上訴人在其所有前開房屋4 、5 樓間之牆邊設有排水管2
    根跨越上訴人之土地上方。
五、兩造爭執之事項為：上訴人依民法第767 條除去妨害請求權
    之法律關係，請求被上訴人封閉系爭窗戶，拆除系爭排水管
    及污水管，有無理由？
  (一)按所有人對於無權占有或侵奪其所有物者，得請返還之。對
    於妨害其所有權者，得請求除去之。有妨害其所有權之虞者
    ，得請求防止之。民法第767 條定有明文。次按建築技術規
    則建築設計施工編第45條第1 項第2 款規定「建築物外牆開
    設門窗、開口、廢氣排出口或陽台等，依下列規定：緊接鄰
    地之外牆不得向鄰地方向開設門窗、開口及設置陽台。但外
    牆或陽台外緣距離境界線之水平距離達1 公尺以上時，或以
    不能透視之固定玻璃磚砌築箸，不在此限。」查本件依上訴
    人所提而為被上訴人不爭執其為真正之系爭被上訴人房屋之
    建造執照，建築物使用執照之原始圖說及竣工照片（見原審
    卷第105 頁、第106 頁）以觀，系爭被上訴人房屋係申請4
    樓建物，且於兩造土地臨接處並無開設窗戶。則被上訴人嗣
    後違反上開建築技術規則規定，於其所有系爭房屋緊鄰上訴
    人所有坐落高雄市○○區○○段696 地號土地方向開設系爭
    窗戶，自屬妨害上訴人就系爭土地之所有權，從而上訴人依
    民法第767 條規定請求被上訴人封閉系爭窗戶，即為有理由
    ，應予准許。至於被上訴人雖抗辯稱，系爭被上訴人房屋於
    30年前即已建造完成如現狀，上訴人現在應不得請求封閉系
    爭窗戶云云。然查系爭被上訴人房屋，於申請建設時及建築
    完成後，於兩造土地臨接處並無開設窗戶，已如前述，是系
    爭窗戶係被上訴人於取得建築物使用執照後，所自行開設之
    違章建築，應無疑義。況上訴人所有系爭土地既係已登記之
    不動產，依司法院大法官釋字第164 號解釋，上訴人就系爭
    土地所有物除去妨害請求權亦無民法第125 條消滅時效之適
    用。是被上訴人前開抗辯亦屬無據，不足採取。
  (二)又上訴人主張因被上訴人設置系爭排水管而有妨礙系爭上訴
    人房地之所有權云云，無非以系爭排水管係坐落於上訴人所
    有系爭土地上空為其論據。然查系爭2 根排水管直徑不超過
    15公分，且係橫跨於系爭被上訴人房屋4 、5 樓外牆間而作
    為屋頂排水之用，其上並無破洞或有直接將水注入系爭上訴
    人房地之情形；又系爭2 根排水管所在位置距離地面至少有
    12公尺之高，且係位於上訴人所有系爭土地後院，上訴人於
    該部分土地並無任何建築物或其他工作物等情，有現場照片
    附卷可稽（見原審卷第77頁至第82頁），是縱使系爭2 根排
    水管有逾越至上訴人所有系爭土地上方之情事，尚不至對上
    訴人就系爭上訴人房地之所有權造成妨礙，從而上訴人請求
    拆除系爭2 根排水管即無理由，應不予准許。
  (三)另上訴人雖主張被上訴人在上訴人所有系爭土地下方埋設污
    水管，將被上訴人屋內污水排放至被上訴人所有系爭土地下
    方，業已妨害上訴人對系爭上訴人房地 所有權之正常使用
    ，應予排除云云。惟查系爭污水管係高市府水工處依下水道
    法所埋設，業經原審會同兩造及高市府水工處人員到場確認
    屬實，並經本院勘驗現場無訛，製有勘驗筆錄及現場照片附
    卷足憑（見原審卷第167 頁、第172 頁、本院卷第29頁、第
    30頁、第35頁），應堪信為真實。足見系爭污水管係高市府
    水工處所埋設並負責管領。被上訴人既非系爭污水管之所有
    人或管領人，自不得擅自為拆除系爭污水管之處分行為，從
    而上訴人訴請被上訴人拆除系爭污水管，自係請求無處分權
    之人為處分行為，而屬無理由，應不予准許。
六、綜上所述，上訴人依民法第767 條規定，請求被上訴人應將
    系爭被上訴人房屋緊鄰上訴人所有系爭土地部分之系爭窗戶
    予以封閉，為有理由，應予准許。原審就此部分為上訴人敗
    訴之判決，經核尚有未當。上訴意旨指摘原判決此部分不當
    ，求予廢棄，即為有理由，應由本院將原判決此部分暨訴訟
    費用（除確定部分外）之裁判均予廢棄，並改判如主文第2
    項、第4 項所示。又上訴人逾此部分（即請求拆除系爭排水
    管及污水管部分）之請求為無理由，不應准許，已如前述，
    是原判決駁回上訴人此部分之訴，經核尚無不合。上訴意旨
    指摘原判決此部分不當，求予廢棄改判，即為無理由，應予
    駁回。又上訴人就前開勝訴部分，聲請願供擔保，請准宣告
    假執行，經核尚無不合，爰就此勝訴部分，酌定相當擔保金
    額，併予宣告之。至於上訴人敗訴部分，上訴人就此部分所
    為假執行之聲請即失所附麗，應予駁回。
七、據上論結，本件上訴為一部有理由，一部無理由，依民事訴
    訟法第463 條、第449 條第1 項、第450 條、第79條、第39
    0 條第2 項，判決如主文。
中    華    民    國    98    年    4     月    22    日
                              民事第三庭
                                  審判長法官  張國彬
                                  法      官  鄭月霞
                                  法      官  吳登輝
以上正本證明與原本無異。
如對本判決上訴，須於判決送達後20日內向本院提出上訴狀，其
未表明上訴理由者，應於上訴後20日內向本院提出上訴理由書（
均須按他造當事人之人數附繕本）。上訴時應提出委任律師或具
有律師資格之人之委任狀，並依附註條文規定辦理。
中    華    民    國    98    年    4     月    23    日
                                  書  記  官  張明賢
附註：
民事訴訟法第466條之1 ：
對於第二審判決上訴，上訴人應委任律師為訴訟代理人，但上訴
人或其法定代理人具有律師資格者，不在此限。
上訴人之配偶、三親等內之血親、二親等內之姻親，或上訴人為
法人、中央或地方機關時，其所屬專任人員具有律師資格並經法
院認為適當者，亦得為第三審訴訟代理人。第1 項但書及第2 項
情形，應於提起上訴或委任時釋明之。


司法院資訊處製作；財團法人民間司法改革基金會備份。
